臺灣高等法院刑事判決　　　　　　　　　　　　　　九十一年度上易字第六九五號
　　上　訴　人　臺灣基隆地方法院檢察署檢察官
　　上　訴　人
　　即　被　告　丁○○
右上訴人因被告恐嚇等案件，不服臺灣基隆地方法院九十年度訴緝字第三０號，中華
民國九十一年一月八日第一審判決（起訴案號：臺灣基隆地方法院檢察署八十六年度
偵字第二一八二號、四五四一號）提起上訴，本院判決如左：
    主  文
原判決撤銷。
丁○○無罪。
    理  由
一、公訴意旨略以：被告丁○○與吳聰行（業經原審判處有期徒刑三年四月，上訴本
    院後於八十八年十一月七日死亡）、綽號「清國」之不詳姓名年籍之成年男子知
    悉台中縣民乙○○嗜賭，且有家產土地可供出賣，三人即共同意圖為自己不法之
    所有，謀議虛設賭局，迫令乙○○出賣其所有田地以償還賭債，於民國八十五年
    六月四日，由丁○○與綽號「清國」者在台中縣大甲鎮對乙○○以可代乙○○介
  紹船員工作為由，誘騙乙○○前來基隆市，並住進基隆市○○路三九三巷三十四
    號吳聰行與同居人丙○○及搬運工會會計甲○○共同居住之住處，當晚吳聰行與
    丁○○及綽號「清國」三人先利用乙○○嗜酒、好色之弱點，以酒色相誘，乙○○不勝酒力後，吳聰行與丁○○及綽號「清國」者即共同誘使乙○○參與其三人
    所設計之賭局，並以俗稱「投九」之方式賭博財物，每次輸贏新台幣（下同）五
    千元，乙○○因已酒醉，僅朦朧記得自己賭輸約一、二十萬元，翌（五）日凌晨
    ，乙○○稍酒醒，吳聰行與丁○○及綽號「清國」者竟對乙○○詐稱乙○○一晚
    賭輸一千萬元，乙○○不勝訝異。同（五）日，吳聰行與丁○○及綽號「清國」
    者為逼迫乙○○出賣其所有台中縣大甲鎮○○段二二一地號土地還債，即一同將
    乙○○押往吳聰行住處附近之代書事務所，不准乙○○離去，吳聰行對乙○○稱
    要乙○○開立總額一千萬元之本票三張、借據一張，乙○○雖明知根本無此一債
    務存在，但因受吳聰行脅迫致心生畏懼，不得已依吳聰行之指示簽發本票、借據
    ，吳聰行與丁○○及綽號「清國」者取得本票、借據後，隨即駕車共同強押乙○○回台中縣大甲鎮乙○○家中，甫駛達乙○○住處，丁○○先出手毆打乙○○（
    未成傷）示警，並繼而對乙○○恐嚇稱：「如果不還錢或不拿出印鑑辦理過戶土
    地，要讓你死」等語，乙○○受此將來惡害之通知，心生畏懼，而至其住處取出
    其所有之印鑑及前開土地所有權狀等文件交付與吳聰行、丁○○及綽號「清國」
    者，吳聰行、丁○○、綽號「清國」者三人原擬出賣乙○○之前開土地以儘速取
    得現金，然因無法找到買主，吳聰行、丁○○、綽號「清國」者三人即謀議就乙○○所有之前開土地先設定本金最高限額一千萬元之抵押權與吳聰行，於八十五
    年六月二十三日，吳聰行授意丁○○與綽號「清國」者至乙○○住處，找乙○○
    同至台中縣日南鎮某代書事務所簽立抵押權設定契約書，委由不知情之代書向地
    政事務所申請將乙○○所有之台中縣大甲鎮○○段二二一地號土地設定登記本金
    最高限額一千萬元之抵押權予吳聰行；嗣因乙○○認為吳聰行、丁○○、綽號「
    清國」者對其根本無一千萬元之債權存在，故遲不出賣土地，吳聰行、丁○○、
    綽號「清國」者等人漸感不耐，吳聰行、丁○○、綽號「清國」者等三人即推由
    綽號「清國」者出面多次向乙○○恐嚇稱：「如果不賣地還債，要你好看」等語
    ，使乙○○感受此一將來惡害之通知，心生畏懼，因而委請台中縣大甲鎮尚慶好
    房屋仲介公司之朱鴻輝仲介出賣前開土地與買主王金鴻，乙○○與王金鴻於八十
    五年七月二日簽訂買賣契約，約定買賣價金為一千一百三十六萬元；乙○○被迫
    賣地之事為台中縣神岡鄉民黃碧龍（涉嫌詐欺，另由台灣基隆地方法院檢察署移
    由台灣台中地方法院檢察署偵查中）知悉，黃碧龍向乙○○詐稱可代為出面處理
    討回這筆錢，使乙○○誤信為真，而在台中縣大甲鎮家中與黃碧龍簽立授權書，
    將乙○○出售前開土地收取價款等權利均委託黃碧龍出面處理；因吳聰行、丁○○、綽號「清國」者等三人於抵押權設定後遲未交出前所強行取得之土地所有權
    狀，於八十五年八月八日為乙○○向台中縣警察局大甲分局提出侵占罪之告訴（
    此部分所涉侵占罪嫌業經台灣台中地方法院檢察署以八十五年度偵字第一六一二
    三號案件偵查終結為不起訴處分確定），同月十六日吳聰行始委託丙○○要不知
    情之甲○○拿裝有乙○○印鑑、印鑑證明及前開土地所有權狀之牛皮紙袋與綽號
    「清國」者等人同至台中縣大甲鎮尚慶好房屋仲介公司，將相關權狀、印鑑交付
    不知情之土地代書，辦理抵押權塗銷事宜，待手續辦妥後，甲○○、綽號「清國
    」者等人即與乙○○同往第一商業銀行大甲分行提領乙○○出售土地之定金價款
    五百萬元，除其中九十萬元為償還銀行之貸款外，綽號「清國」者從中取走不法
    所得一百五十萬元，而甲○○從中取得二百五十萬元後，旋即依丙○○之指示，
    在大甲分行內電匯至丙○○在基隆市第二信用合作社中正分社之帳戶內，所剩之
    十萬元始歸乙○○取得，共計因恐嚇使乙○○交付四百萬元。嗣乙○○所有之前
    開土地於八十五年十一月四日移轉登記與王金鴻，尚慶好仲介房屋公司從價款中
    取得仲介費三十六萬元，餘款六百萬元均由黃碧龍以乙○○受任人之身份取走（
    其中包括買主王金鴻所交付由其兄王金生所簽發應給予乙○○之金額共計五百三
    十萬元之支票三紙），黃碧龍取得六百萬元價款後，未依約交給乙○○，僅給與
    乙○○十八萬元，餘款拒不返還，乙○○始知受騙。因認被告涉有刑法第三百四
    十六條第一項之恐嚇取財罪嫌。
二、按犯罪事實應依證據認定之，無證據不得推定其犯罪事實；不能證明被告犯罪者
    ，應諭知無罪之判決，刑事訴訟法第一百五十四條、第三百零一條第一項分別定
    有明文。又所謂認定犯罪事實之證據，係指足以認定被告確有犯罪行為之積極證
    據而言，如未發現相當證據，或證據不足以證明，自不能以推測或擬制之方法，
    以為裁判基礎。且告訴人之告訴，係以使被告受刑事訴追為目的，是其陳述是否
    與事實相符，仍應調查其他事實以資審認，始得為不利被告之認定。又認定不利
    於被告之事實，需依積極證據，茍積極證據不足為不利於被告事實之認定時，即
    應為有利於被告之認定，更不必有何有利之證據。次按，刑事訴訟上證明之資料
    ，無論其為直接證據或間接證據，均須達於通常一般人均不致於有所懷疑，而得
    確信其為真實之程度，始得據為有罪之認定，若其關於被告是否犯罪之證明未能
    達此程度，而有合理性懷疑之存在，致使無從形成有罪之確信，根據「罪證有疑
    ，利於被告」之證據法則，即不得遽為不利被告之認定，其以情況證據（即間接
    證據）斷罪時，尤須基於該證據在直接關係上所可證明之他項情況事實，本乎推
    理作用足以確證被告有罪，方為合法，不得徒憑主觀上之推想，將一般經驗上有
    利被告之其他合理情況逕予排除，此觀諸最高法院七十六年台上字第四九八六號
    、三十二年度上字六七號判例意旨亦甚明顯。又按，法院固應依職權調查證據，
    但並無蒐集證據之義務，法院調查之範圍以審判中案內所存在之一切證據為限，
    案內所不存在之證據，即不得責令法院為發現真實，應依職權從各方面詳加蒐集
    、調查，亦經最高法院八十七年度台非字第一號判決闡釋在案。
三、訊據被告丁○○堅詞否認有恐嚇取財犯行，辯稱：伊並未參與此案，伊不知是何
    人犯的，伊都不認識乙○○、吳聰行、「清國」之人等語。本件公訴人指訴被告
    丁○○涉犯刑法第三百四十六條第一項之恐嚇取財罪嫌，無非以告訴人乙○○之
    指證及證人丙○○、甲○○證稱確有自乙○○處取得二百五十萬元屬實，並有台
    中縣大甲鎮○○段二二一地號土地登記簿謄本附卷可稽為論據。經查，本件固據
    告訴人指稱係受吳聰行等人設局詐賭並恐嚇交付財物，然本件案發後，告訴人於
    八十五年八月八日對吳聰行向台中縣警察局大甲分局提出侵占告訴（侵占所有權
    狀），其告訴意旨略以：被告吳聰行於八十五年六月五日受伊委任仲介出售土地
    等語，旋即於同年九月十九日與吳聰行達成民事上和解，嗣該案經檢察官為不起
    訴處分在案，此有台中地方法院檢察署八十五年度偵字第一六一二三號不起訴處
    分書在卷可參，告訴人就案情前後之指訴已有不一，且吳聰行亦供稱係告訴人要
    賣土地予渠，並曾前往台中大甲看過土地，而告訴人確曾向渠借款一百八十萬元
    等語，則本件究係土地買賣糾紛抑或恐嚇取財，已有可疑，苟如告訴人所言，係
    吳聰行等人以詐賭方式強逼告訴人出售土地，告訴人亦因而受恐嚇心生畏怖，告
    訴人何以於上開告訴案中未將恐嚇取財事全盤托出，一併依法提出告訴，而卻僅
    就侵占案提出告訴，且嗣後並與吳聰行達成和解，則告訴人所訴遭人恐嚇取財之
    憑信性更屬可疑。參以告訴人自稱與吳聰行原不相識，係綽號「清國」之人以介
    紹船員工作為由，帶其前來基隆市，並住進基隆市○○路三九三巷三十四號吳聰
    行與同居人丙○○及搬運工會會計甲○○共同居住之住處，則告訴人與綽號「清
    國」之人應原即舊識，否則告訴人豈有任意隨人前來基隆，然本件自案發迄今，
    未見告訴人提出綽號「清國」之人之確實姓名、年籍及住所以供進一步查證，自
    難認定告訴人所訴各情為真實。再者，吳聰行自本案偵辦以來，並未供稱認識被
    告丁○○或丁○○有參與本案，而證人丙○○於基隆調查站八十六年七月二十九
    日訊問時雖證稱：「乙○○與清國、武強等人確有以投九方式賭博，乙○○賭輸
    巨款並開具一千萬元借據及本票交付與吳聰行」云云，惟於本院調查時則證稱未
    見過被告丁○○等語（見本院卷第五三頁），被告丁○○亦供稱不認識吳聰行、
    丙○○等人，即難以證人丙○○不確定之證詞為不利於被告之認定。是被告丁○○究否有參與本案，即有可疑，依罪疑惟輕原則，尚難以告訴人之片面指訴即遽
    入人罪。此外，復查無其他積極證據足資證明被告有何恐嚇取財犯行，被告犯罪
    即屬不能證明。原審未予詳察，遽為有罪之判決，容有未洽。公訴人依告訴人請
    求上訴意旨認原審判決量刑過輕，為無理由，被告提起上訴，否認犯罪，為有理
    由，應由本院將原判決撤銷改判，另諭知被告無罪，用期適法。
四、被告經合法傳喚，無正當理由不到庭，爰不待其陳述，逕行判決，併此敘明。
據上論斷，應依刑事訴訟法第三百六十九條第一項前段、第三百六十四條、第三百零
一條第一項、第三百七十一條，判決如主文。
本案經檢察官王安明到庭執行職務
中      華      民      國    九十一    年      十      月     十一     日
                              台灣高等法院刑事第七庭
                                  審判長法  官  吳  啟  民
                  法  官  施  俊  堯
                                        法  官  蘇  隆  惠
右正本證明與原本無異。
不得上訴。
                                        書記官  周  素  秋
中      華      民      國     九十一   年      十      月      十一    日
